ACORDAO-COMPLETO-2485512

ACÓRDÃO 9116/2021 ATA 23/2021 - PRIMEIRA CÂMARA

VISTOS, relatados e discutidos estes autos de tomada de contas especial instaurada em razão da não comprovação da regular aplicação de recursos federais,
ACORDAM os Ministros do Tribunal de Contas da União, reunidos em sessão da Primeira Câmara, ante as razões expostas pelo Relator, em:
9.1. excluir os srs. Elisandra Assunção Nepomuceno e Maycon Marcondes da presente relação processual;
9.2. julgar irregulares as contas de Cavalheiro & Oliveira Ltda. e da sra. Naiara Maria de Oliveira Cavalheiro, condenando-os solidariamente ao pagamento das quantias abaixo relacionadas, com a incidência dos devidos encargos legais, calculados a partir das datas correspondentes até a do efetivo recolhimento, na forma da legislação em vigor, nos termos dos arts. 1°, inciso I, 16, inciso III, alínea "c", 19 e 23, inciso III, da Lei 8.443/1992:
	VALOR ORIGINAL (R$) 
	DATA DA OCORRÊNCIA

	R$ 25.340,29
	30/3/2012

	R$ 30.000,00
	17/4/2012

9.3. fixar o prazo de 15 (quinze) dias, a contar da data da notificação, para que os responsáveis de que trata o subitem anterior comprovem, perante o Tribunal, o recolhimento das referidas quantias aos cofres do Tesouro Nacional, nos termos do art. 23, inciso III, alínea "a", da Lei 8.443/1992 c/c o art. 214, inciso III, alínea "a", do Regimento Interno do TCU (RI/TCU) ;
9.4. aplicar aos responsáveis abaixo arrolados, individualmente, a pena de multa prevista no art. 57 da Lei 8.443/1992, de acordo com o valor indicado:
	Responsável
	Valor (R$) 

	Cavalheiro & Oliveira Ltda.
	9.000,00

	Naiara Maria de Oliveira Cavalheiro
	9.000,00

9.5. fixar o prazo de 15 (quinze) dias, a contar das datas das notificações, para que os responsáveis de que trata o subitem anterior comprovem, perante o Tribunal (arts. 214, inciso III, alínea "a", e 269 do RI/TCU) , o recolhimento da referida quantia aos cofres do Tesouro Nacional, atualizada, quando paga após seu vencimento, monetariamente, desde a data de prolação deste acórdão até a do efetivo recolhimento, na forma da legislação em vigor;
9.6. autorizar a cobrança judicial das dívidas, caso não atendidas as notificações, nos termos do art. 28, inciso II, da Lei 8.443/1992;
9.7. autorizar, desde já, caso requerido, o parcelamento das dívidas em até 36 (trinta e seis) parcelas mensais e consecutivas, incidindo, sobre cada parcela, os correspondentes acréscimos legais, alertando os responsáveis de que a falta de pagamento de qualquer parcela importará no vencimento antecipado do saldo devedor, nos termos do art. 26 da Lei 8.443/1992, c/c o art. 217 do Regimento Interno/TCU;
9.8. dar ciência deste acórdão à Procuradoria da República no Estado do Rio Grande do Sul, nos termos do art. 16, § 3º, da Lei 8.443/1992.

Tomada de contas especial instaurada em vista de irregularidades na prestação de contas de recursos captados por Cavalheiro & Oliveira Ltda. por força da Lei 8.313/1991, que institui o Programa Nacional de Apoio à Cultura (Pronac).

Primeira Câmara

Secretaria Especial da Cultura.

3. Interessados/Responsáveis:
3.1. Responsáveis: Cavalheiro & Oliveira Ltda. (CNPJ: 07.377.830/0001-81), Elisandra Assunção Nepomuceno (CPF: XXX.317.920-XX), Maycon Marcondes (CPF: XXX.265.920-XX) e Naiara Maria de Oliveira Cavalheiro (CPF: XXX.325.290-XX)

13.1. Ministros presentes: Walton Alencar Rodrigues (Presidente), Benjamin Zymler (Relator), Vital do Rêgo e Jorge Oliveira.
13.2. Ministros-Substitutos presentes: Augusto Sherman Cavalcanti e Weder de Oliveira.

ACORDAO-COMPLETO-2508790

Acórdão 15152/2021 - Primeira Câmara

ACORDAO-COMPLETO-2530329

Acórdão de Relação 1670/2022 - Primeira Câmara

Acórdão de Relação

ACORDAO-COMPLETO-2521973

Acórdão de Relação 149/2022 - Primeira Câmara

BENJAMIN ZYMLER

Trata-se de tomada de contas especial instaurada em vista de irregularidades na prestação de contas de recursos captados por Cavalheiro & Oliveira Ltda., por força do art. 3º, inciso II, alínea "c", da Lei 8.313/1991, que institui o Programa Nacional de Apoio à Cultura (Pronac) (peça 3, p. 1) .
2.	Foi autorizada a captação do valor de apoio no total de 366.971,22, com prazo para execução dos recursos de 22/12/2011 a 30/06/2013, recaindo o prazo para prestação de contas em 30/7/2013 (Pronac 09-5647) .
3.	O objeto da captação foi assim descrito: "levar a peça de teatro ARI AREIA numa turnê em 14 cidades da região centro oeste e nordeste, realizando 35 espetáculos, sendo que três espetáculos nas capitais e dois espetáculos em cada cidade. Atingir um público 20.000 pessoas".
4.	A empresa proponente captou recursos autorizados, no montante de R$ 300.000,00, conforme extratos bancários (peça 18) .
5.	Ao analisar a prestação de contas apresentada, o órgão repassador efetuou a seguinte análise em relação aos espetáculos apresentados:
	Cidade
	Número de apresentações informada pelo proponente
	Número de apresentações comprovadas
	Documento comprobatório

	Campo Grande / MS
	2
	0
	Não há documento comprobatório.

	Rochedo / MS
	2
	0
	Declaração inserta à peça 26, p. 13 não informa a quantidade de apresentações.

	Goiânia / GO
	2
	0
	Declaração inserta à peça 26, p. 8 não informa a quantidade de apresentações.

	Anápolis / GO
	2
	0
	Não há documento comprobatório.

	Cuiabá /MT
	2
	0
	Não há documento comprobatório.

	Nossa Senhora do Livramento
	2
	0
	Declaração inserta à peça 26, p. 8 não informa a quantidade de apresentações

	Salvador / BA
	4
	4
	Contrato de Parceria à peça 26, p. 6-7; fotos do banner em frente ao teatro.

	Camaçari / BA
	3
	2
	Declaração inserta à peça 23, p. 1; fotos de crianças com uniforme do CTSC - Centro Social do Trabalho e Cidadania.

	Aracaju / SE
	4
	0
	Declaração inserta à peça 26, p. 4 não informa a quantidade de apresentações

	Barra dos Coqueiro / SE
	2
	0
	Declaração inserta à peça 26, p. 5 não informa a quantidade de apresentações

	Maceió / AL
	3
	0
	Declaração inserta à peça 26, p. 12 não informa a quantidade de apresentações

	Marechal Deodoro / AL
	4
	4
	Declaração inserta à peça 26, p. 11.

	Caruaru / PE
	4
	0
	Declaração inserta à peça 26, p. 10 não informa a quantidade de apresentações

	Recife / PE
	3
	2
	Declaração inserta à peça 26, p. 14; fotos de crianças com uniforme da Prefeitura de Recife.

6.	Verificou-se, pois, que foram realizadas 12 das 35 apresentações pactuadas, equivalentes a 34,28%. Assim, apontou-se débito no montante de 65,71% dos recursos captados, quais sejam R$ 197.142,86.
7.	Foi então promovida a citação solidária da empresa Cavalheiro & Oliveira Ltda. e seus dirigentes: Elisandra Assunção Nepomuceno, Maycon Marcondes e Naiara Maria de Oliveira Cavalheiro.
8.	Dando sequência ao feito, a unidade técnica assim se manifestou:
"HISTÓRICO
Em 6/11/2018, com fundamento na IN/TCU 71/2012, alterada pela IN/TCU 76/2016 e DN/TCU 155/2016, o dirigente da instituição Secretaria Especial da Cultura autorizou a instauração da tomada de contas especial (peça 30) . O processo foi registrado no sistema e-TCE com o número 2095/2019.
A Portaria 157, de 19/04/2010, autorizou a captação do valor de apoio, totalizando R$ 366.971,22, no período de 20/04/2010 a 30/06/2013 (peça 5) , com prazo para execução dos recursos 22/12/2011 a 30/06/2013, recaindo o prazo para prestação de contas em 30/7/2013.
A empresa proponente captou recursos autorizados, no montante de R$ 300.000,00, conforme atestam os depósitos de R$ 2.000,00; R$ 55.000,00; R$ 20.000,00; R$ 153.000,00; R$ 40.000,00, totalizando R$ 270.000,00, todos em 30/3/2012 e R$ 30.000,00 em 17/4/2012 conforme extratos bancários (peça 18) . Foram devolvidos R$ 15,18 em 20/8/2013, (peça 19, p. 1) e R$ 550,20 em 30/8/2013, (peça 19, p. 2) .
O fundamento para a instauração da Tomada de Contas Especial, conforme consignado na matriz de responsabilização elaborada pelo tomador de contas, foi a constatação da seguinte irregularidade: 
Ausência parcial de documentação de prestação de contas que comprovasse a realização de todas as apresentações pactuadas, inviabilizando a conclusão de que foram cumpridos objeto e objetivos do projeto.
Os responsáveis arrolados na fase interna foram devidamente comunicados e, diante da ausência de justificativas suficientes para elidir a irregularidade e da não devolução dos recursos, instaurou-se a tomada de contas especial.
No relatório (peça 53) , o tomador de contas concluiu que o prejuízo importaria no valor original de R$ 299.434,62, imputando-se a responsabilidade a Cavalheiro & Oliveira Ltda., Elisandra Assunção Nepomuceno, na condição de dirigente, Maycon Marcondes, na condição de dirigente e Naiara Maria de Oliveira Cavalheiro, na condição de dirigente.
Em 9/6/2020, a Controladoria-Geral da União emitiu o relatório de auditoria (peça 55) , em concordância com o relatório do tomador de contas. O certificado de auditoria e o parecer do dirigente do órgão de controle interno concluíram pela irregularidade das presentes contas (peças 56 e 57) .
Em 26/6/2020, o ministro responsável pela área atestou haver tomado conhecimento das conclusões contidas no relatório e certificado de auditoria, bem como do parecer conclusivo do dirigente do órgão de controle interno, manifestando-se pela irregularidade das contas, e determinou o encaminhamento do processo ao Tribunal de Contas da União (peça 58) .
Na instrução inicial (peça 60) , analisando-se os documentos nos autos, concluiu-se pela necessidade de realização de citação para as irregularidades abaixo: 
	Irregularidade 1: ausência parcial de documentação de prestação de contas que comprovasse a realização de todas as apresentações pactuadas, inviabilizando a conclusão de que foram cumpridos objeto e objetivos do projeto.
	Evidências da irregularidade: documentos técnicos presentes nas peças 1, 2, 3, 4, 5, 6, 7, 8, 9, 10, 11, 12, 13, 14, 15, 16, 17, 20, 21, 22, 23, 25, 26, 29, 30, 31, 40, 41, 42, 43 e 44.
	Normas infringidas: Art. 37, caput, c/c o art. 70, parágrafo único, da Constituição da República Federativa do Brasil, art. 93 do Decreto-lei 200/1967; art. 66, caput, do Decreto 93.872/1986, art. 4o, inciso I, alínea f, da Decisão Normativa TCU 155/2016, art. 65, da IN MinC nº 1/2010, art. 71 da IN MinC nº 1/2012, art. 75, da IN MinC nº 1/2013, art. 43, da IN MinC nº 5/2017 e art. 48, incisos I, II, V e VI, da IN nº 5/2017.
	Débitos relacionados aos responsáveis Naiara Maria de Oliveira Cavalheiro (CPF: XXX.325.290-XX) , Cavalheiro & Oliveira Ltda., (CNPJ: 07.377.830/0001-81) , Elisandra Assunção Nepomuceno (CPF: XXX.317.920-XX) e Maycon Marcondes (CPF: XXX.265.920-XX) :
	Data de ocorrência
	Valor histórico (R$) 
	Débito/Crédito

	30/3/2012
	127.142,86
	Débito

	30/3/2012
	40.000,00
	Débito

	17/4/2012
	30.000,00
	Débito

	Cofre credor: Fundo Nacional de Cultura.
	Débito atualizado até 11/11/2020, sem juros: R$ 311.763,81
	Responsável: Maycon Marcondes (CPF: XXX.265.920-XX) .
	Conduta: apresentar de forma incompleta a documentação relativa à prestação de contas dos recursos federais repassados por meio do instrumento em questão.
	Nexo de causalidade: a apresentação incompleta da documentação da prestação de contas impediu a comprovação da regular aplicação dos recursos federais repassados, no âmbito do instrumento em questão, resultando em presunção de dano ao erário.
	Culpabilidade: não há excludentes de ilicitude, de culpabilidade e de punibilidade; é razoável supor que o responsável tinha consciência da ilicitude de sua conduta; era exigível conduta diversa da praticada, qual seja, apresentar a prestação de contas contendo todos os documentos necessários à comprovação da regular aplicação dos recursos federais repassados, conforme estabelecido nas normas aplicáveis. 
	Responsável: Cavalheiro & Oliveira Ltda., (CNPJ: 07.377.830/0001-81) .
	Conduta: apresentar de forma incompleta a documentação relativa à prestação de contas dos recursos federais repassados por meio do instrumento em questão.
	Nexo de causalidade: a apresentação incompleta da documentação da prestação de contas impediu a comprovação da regular aplicação dos recursos federais repassados, no âmbito do instrumento em questão, resultando em presunção de dano ao erário.
	Culpabilidade: não há excludentes de ilicitude, de culpabilidade e de punibilidade; é razoável supor que o administrador responsável pela pessoa jurídica tinha consciência da ilicitude de sua conduta; era exigível conduta diversa da praticada, qual seja, apresentar a prestação de contas contendo todos os documentos necessários à comprovação da regular aplicação dos recursos federais repassados, conforme estabelecido nas normas aplicáveis. 
	Responsável: Naiara Maria de Oliveira Cavalheiro (CPF: XXX.325.290-XX) .
	Conduta: apresentar de forma incompleta a documentação relativa à prestação de contas dos recursos federais repassados por meio do instrumento em questão.
Nexo de causalidade: a apresentação incompleta da documentação da prestação de contas impediu a comprovação da regular aplicação dos recursos federais repassados, no âmbito do instrumento em questão, resultando em presunção de dano ao erário.
	Culpabilidade: não há excludentes de ilicitude, de culpabilidade e de punibilidade; é razoável supor que a responsável tinha consciência da ilicitude de sua conduta; era exigível conduta diversa da praticada, qual seja, apresentar a prestação de contas contendo todos os documentos necessários à comprovação da regular aplicação dos recursos federais repassados, conforme estabelecido nas normas aplicáveis. 
	Responsável: Elisandra Assunção Nepomuceno (CPF: XXX.317.920-XX) .
	Conduta: apresentar de forma incompleta a documentação relativa à prestação de contas dos recursos federais repassados por meio do instrumento em questão.
	Nexo de causalidade: a apresentação incompleta da documentação da prestação de contas impediu a comprovação da regular aplicação dos recursos federais repassados, no âmbito do instrumento em questão, resultando em presunção de dano ao erário.
	Culpabilidade: não há excludentes de ilicitude, de culpabilidade e de punibilidade; é razoável supor que a responsável tinha consciência da ilicitude de sua conduta; era exigível conduta diversa da praticada, qual seja, apresentar a prestação de contas contendo todos os documentos necessários à comprovação da regular aplicação dos recursos federais repassados, conforme estabelecido nas normas aplicáveis. 
	Em cumprimento ao despacho do relator, Min. Benjamin Zymler (peça 63) , foi efetuada a citação dos responsáveis por meio dos Ofícios 63260, 63261, 63262 e 63263/2020 (peças 68 a 71) , tendo todos comparecido aos autos e apresentado defesa conjunta (peças 78 e 79) , complementada posteriormente pelas peças 83 e 84, que ora passamos a analisar
EXAME TÉCNICO
Alegações de defesa conjunta de todos os responsáveis (peças 79-79 e 83-84)  
	Argumentos: após breve síntese dos fatos tratados nesta TCE, arguem preliminar de prescrição quinquenal, considerando que as irregularidades ocorreram em 2012 e a citação se deu em 2020.
Entendem ainda ter havido cerceamento de defesa, uma vez que as notificações por edital realizadas na fase interna pelo MinC não foram precedidas do esgotamento das medidas necessárias para notificá-los pela via postal, 
Sobre Elisandra Assunção Nepomuceno e Maycon Marcondes, informam que teriam se retirado da sociedade, conforme segunda alteração societária ocorrida em 2/5/2012 (peça 84) , não podendo ser responsabilizados, uma vez configurada sua ilegitimidade passiva.
Quanto ao mérito, informam ter apresentado inicialmente os documentos solicitados pelo MinC em 22/10/2013. Entretanto, não receberam efetivamente a nova diligência objeto do Ofício 47/2018 (peça 28) , com solicitação de envio de documentos, dentre os quais a apresentação de clippings de imprensa ou novas declarações contendo a data, local e quantidade das apresentações realizadas.
Apesar do não envio da documentação solicitada, por não terem recebido o ofício de diligência, entendem que a documentação já constante dos autos seria suficiente para comprovar a integral realização das apresentações.
Citam que as declarações de realização dos espetáculos em Rochedo, Goiânia, Nossa Senhora do Livramento, Aracajú, Barra dos Coqueiros, Maceió e Caruaru foram integralmente desconsideradas por não indicarem o número de apresentações realizadas. Todavia, tais declarações indicam ao menos as datas de realização e deveriam, portanto, ser considerado no mínimo uma apresentação em cada uma dessas cidades.
Trouxeram novas declarações "coladas" no texto da defesa, relativas à Caruaru (4 apresentações) , Barra dos Coqueiros (2 apresentações) e Aracajú (4 apresentações) .
Quanto às demais localidades nos estados de Mato Grosso, Mato Grosso do Sul, Bahia, Sergipe, Alagoas e Pernambuco informam que não foi possível obter as declarações, já que as apresentações ocorreram em 2013 e houve dificuldades de contatar os responsáveis locais que trataram sobre as apresentações à época com a proponente. Nesse sentido, solicitam prazo razoável para posterior juntada dessas declarações faltantes.
Julgam que para a condenação é fundamental que se demonstre a falta ou desvio da aplicação das verbas públicas, o que não teria ocorrido. Dessa forma, manter a decisão de devolução dos recursos implicaria em enriquecimento indevido da União.
Em linhas de conclusão entendem os responsáveis que:
a) restou demonstrado que não apresentaram as contas de forma regular porque não tiveram conhecimento da solicitação de complementação da documentação (peça 28) ;
b) ficou demonstrado o efetivo cumprimento das apresentações constantes no projeto inicial, devendo ser aprovadas as contas em apreço; 
c) não acatado o entendimento da alínea anterior, que sejam consideradas ao menos uma apresentação nas cidades em que não houve indicação da quantidade de apresentações; 
d) as declarações acostadas na defesa demonstram a apresentação integral nas cidades de Caruaru/PE, Barra dos Coqueiros/SE e Aracaju/SE, as quais devem ser contabilizadas; 
e) é razoável o deferimento de prazo para a juntada das declarações faltantes, sugerindo-se o prazo de noventa dias, considerando o recesso de fim de ano e os problemas advindos da pandemia causada pelo COVID19; e
f) no caso de aplicação de multa, que esta seja reduzida, por se tratar de agente privado que não agiu de forma ilegal ou ímproba, considerando que deixou de cumprir com sua obrigação legal por erro escusável.
Ao fim requer o acolhimento das preliminares de prescrição, cerceamento de defesa e ilegitimidade passiva de Elisandra Assunção Nepomuceno e Maycon Marcondes e, no mérito, que seja aprovada a prestação de contas.
Análise: quanto à alegada prescrição quinquenal, o Supremo Tribunal Federal - STF, no Recurso Extraordinário - RE 636.886, fixou a tese, com repercussão geral reconhecida, de que "é prescritível a pretensão de ressarcimento ao erário fundada em decisão de Tribunal de Contas" (Tema 899) . Em que pese o questionamento acerca da abrangência da tese ali firmada, no sentido de que se circunscreveria apenas ao processo de execução da condenação imposta pelo TCU (ou seja, inaplicável à pretensão de ressarcimento exercida no processo "conhecimento" da TCE) , verifica-se que o STF, por meio de decisões prolatadas pelas suas duas turmas, tem decidido de forma reiterada que se aplica o prazo prescricional de 5 anos previsto na Lei 9.873/1999 às pretensões sancionatória e ressarcitória a cargo do Tribunal de Contas da União. 
Seja por aplicação direta ou por analogia, a orientação sufragada é no sentido de que o prazo de 5 anos é compatível com a tese de que a ação e a execução prescrevem no mesmo prazo (Súmula 150 do STF) , bem como com o fato de que a Lei 9.873/1999 - que regulamenta o exercício de ação punitiva pela Administração Pública Federal, direta e indireta - regeria integralmente a prescrição no âmbito do TCU. Quanto a este último aspecto, o Ministro Luís Roberto Barroso, no voto exarado no julgamento do MS 32.201, embora tenha advertido que a atuação do TCU, em sua acepção clássica, não se qualifica como exercício do poder de polícia, ressaltou que a Lei 9.873/1999 assumiria vocação regulatória geral da prescrição do exercício da competência sancionadora da Administração Pública, sendo sua disciplina aplicável a qualquer ação punitiva da Administração Pública Federal, exceto àquelas esferas em que exista regulamentação específica. Ademais, em virtude da autonomia científica do Direito Administrativo, não haveria razão plausível para suprimir a omissão da Lei Orgânica do Tribunal de Contas da União, no tocante ao estabelecimento de um prazo prescricional próprio, valendo-se das normas de direito civil, e não das de direito administrativo.
	Eis algumas ementas que evidenciam o entendimento predominante do STF:
Ementa: AGRAVO REGIMENTAL EM MANDADO DE SEGURANÇA. TOMADA DE CONTAS ESPECIAL. TRIBUNAL DE CONTAS DA UNIÃO. CONDENAÇÃO A RESSARCIMENTO AO ERÁRIO. PRESCRIÇÃO. MARCO INTERRUPTIVO. ART. 2°, II, DA LEI 9.873/1999. ATO INEQUÍVOCO DE APURAÇÃO DO FATO. DISCUSSÃO. DIREITO LÍQUIDO E CERTO. DEMONSTRAÇÃO. INOCORRÊNCIA. SUBSISTÊNCIA DA DECISÃO AGRAVADA. AGRAVO A QUE SE NEGA PROVIMENTO. I - As razões do agravo regimental são inaptas para desconstituir os fundamentos da decisão agravada, que, por isso, se mantêm hígidos. II - Aplicando-se a regulamentação da Lei 9.873/1999 ao caso concreto, observa-se que a pretensão sancionatória do TCU, em relação aos atos praticados pelo impetrante, levando-se em consideração a ocorrência de 5 causas interruptivas da prescrição, não teria sido fulminada pelo decurso do tempo. III - A pretensão do recorrente, fundada na discussão sobre os fatos apontados como marcos interruptivos da prescrição da pretensão punitiva da Administração Pública, refoge aos estreitos limites do mandamus, ante a ausência de liquidez e certeza do direito pleiteado. IV - Agravo regimental a que se nega provimento. MS 36067 ED-AgR. Órgão julgador: Segunda Turma. Relator (a) : Min. Ricardo Lewandowski. Julgamento: 18/10/2019
Ementa: AGRAVO REGIMENTAL EM RECLAMAÇÃO. TRIBUNAL DE CONTAS DA UNIÃO. TOMADA DE CONTA ESPECIAL. PRESCRIÇÃO DA PRETENSÃO PUNITIVA. RECONHECIDA EM DECISÃO DO SUPREMO TRIBUNAL FEDERAL. PRESCRITIBILIDADE DO RESSARCIMENTO AO ERÁRIO FUNDADA EM DECISÃO DE TRIBUNAL DE CONTAS. AÇÃO DE IMPROBIDADE ADMINISTRATIVA COM PEDIDO DE RESSARCIMENTO JÁ EM CURSO. AGRAVO REGIMENTAL A QUE SE NEGA PROVIMENTO. I - O acórdão do TCU determinou a formação de processo administrativo para avaliarem, efetivamente, a eventual responsabilização do agravado para o ressarcimento do dano ao erário, contrariando, assim, autoridade desta Corte no MS 35.512/DF, uma vez que houve a concessão da segurança para declarar a ocorrência da prescrição da pretensão punitiva do TCU em relação às infrações imputadas a ele, destacando-se que a União poderia perseguir os valores referentes ao ressarcimento dos danos na esfera judicial. II - Agravo regimental a que se nega provimento. (Rcl 39497 AgR. Órgão julgador: Segunda Turma. Relator (a) : Min. Ricardo Lewandowski. Julgamento: 10/10/2020) 
Ementa: MANDADO DE SEGURANÇA. DIREITO ADMINISTRATIVO. TRIBUNAL DE CONTAS DA UNIÃO. SERVIDOR DA SECRETARIA DE SAÚDE DO ESTADO DO ACRE. FISCALIZAÇÃO OMISSA E DEFICIENTE NA EXECUÇÃO DE DOIS CONVÊNIOS FIRMADOS ENTRE A SECRETARIA ESTADUAL E O MINISTÉRIO DA SAÚDE. APLICAÇÃO DE MULTA. ARTS. 28, II, E 58, II, DA LEI 8.443/1992. ART. 268, II, DO REGIMENTO INTERNO DO TCU. PRESCRIÇÃO DA PRETENSÃO SANCIONATÓRIA. OCORRÊNCIA. APLICAÇÃO DA LEI 9.873/1999. PRECEDENTES DESTE STF. MEDIDA LIMINAR DEFERIDA E RATIFICADA NO EXAME DE MÉRITO. SEGURANÇA CONCEDIDA PARA AFASTAR A MULTA APLICADA. 1. A prescrição da pretensão punitiva do TCU é regulada pela Lei 9.873/1999, descabendo a aplicação do prazo decenal previsto na legislação civil (art. 205 do Código Civil) . Ao revés, incide o prazo quinquenal previsto na Lei 9.873/1999 (MS 32201, Rel. Min. Roberto Barroso, PRIMEIRA TURMA, DJe 7/8/2017; MS 35.512-AgR, Rel. Min. Ricardo Lewandowski, SEGUNDA TURMA, DJe 21/6/2019) . 2. In casu, na linha do parecer apresentado pelo Ministério Público Federal e da decisão liminar de minha lavra, é inequívoca a superação do prazo prescricional quinquenal. Os ilícitos apontados pela Corte de Contas ocorreram em julho de 2006, tendo o processo de auditoria sido instaurado em 9/10/2006. A ordem de citação do responsável para a audiência, por sua vez, ocorreu em 25/6/2007. Entretanto, a decisão condenatória recorrível foi exarada somente em 31/5/2016, data da prolação do Acórdão 3513/2016-TCU-Primeira Câmara. 3. Ex positis, CONCEDO A SEGURANÇA unicamente para afastar a sanção de multa aplicada ao impetrante, nos autos da Tomada de Contas Processo 023.288/2006-0, máxime da ocorrência de prescrição da pretensão punitiva do Tribunal de Contas da União. MS 35940. (Órgão julgador: Primeira Turma. Relator (a) : Min. Luiz Fux. Julgamento: 16/06/2020) .
Essa orientação também foi seguida nas seguintes decisões monocráticas: MS 36.127-MC/DF e MS 35.940-MC/DF, Rel. Min. Luiz Fux; MS 35.294, MS 35.539/DF e MS 35.971-TP/DF, Rel. Min. Marco Aurélio; MS 34.256 MC/DF, MS 36.054-MC e MS 36.067-MC/DF, Rel. Min. Ricardo Lewandowski.
O Supremo Tribunal Federal tem se pronunciado no sentido de reconhecer não só a aplicação da prescrição quinquenal com fulcro na interpretação da Lei 9.873/1999, mas também a incidência dos marcos interruptivos do prazo prescricional consignados na referida lei, tantas vezes quanto presentes os suportes fáticos (MS 32201, Relator: Min. Roberto Barroso) . 
Entendimento que também foi adotado nas seguintes decisões monocráticas: MS 36.054, MS 34.256-MC, MS 35.512 e MS 36.067-MC, todos de relatoria do Min. Ricardo Lewandowski; MS 35.294, MS 35.539 e MS 35.971-TP, todos de relatoria do Min. Marco Aurélio; MS 32.201, Rel. Min. Roberto Barroso, e MS 36.127-MC e MS 35.940-MC, Min. Luiz Fux.
Em relação ao termo inicial da contagem do prazo prescricional, o "caput" do art. 1º da Lei 9.873/1999 oferece solução que não destoa do modelo adotado pelo TCU no incidente de uniformização de jurisprudência, em que se examinou a prescrição da pretensão punitiva, nos termos do Acórdão 1441/2016-TCU-Plenário (Rel. Min. Benjamin Zymler) , com a adição da particularidade de explicitar o caso de infrações permanentes ou continuadas:
a) Regra geral: "data da prática do ato"  (o que equivale a "ocorrência da irregularidade sancionada") ;
b) Regra especial: "no caso de infração permanente ou continuada, do dia em que tiver cessado".
A Lei 9.873/1999, no art. 2º, estabelece as causas interruptivas da prescrição punitiva, consoante abaixo transcrito, já na redação conferida pela Lei 11.941/2009:
Art. 2º Interrompe-se a prescrição da ação punitiva:
I - pela notificação ou citação do indiciado ou acusado, inclusive por meio de edital;
II - por qualquer ato inequívoco, que importe apuração do fato;
III - pela decisão condenatória recorrível.
IV - por qualquer ato inequívoco que importe em manifestação expressa de tentativa de solução conciliatória no âmbito interno da administração pública federal.
O quadro a seguir indica alguns eventos processuais, ocorridos no curso de uma TCE (fase interna e externa) - instaurada em razão de irregularidades na aplicação de recursos da União transferidos a entes subnacionais - que poderiam ser enquadrados nas causas de interrupção da prescrição acima apontadas, sem prejuízo, é claro, de outras ocorrências fáticas elegíveis como marco interruptivo, a depender da forma de proceder de cada entidade ou órgão tomador de contas.
	I - pela notificação ou citação do indiciado ou acusado, inclusive por meio de edital;
	 (i) notificação no âmbito do procedimento administrativo de ressarcimento previamente à instauração da TCE;
 (ii) notificação efetuada pelo órgão tomador de contas acerca da instauração da TCE;
 (iii) citação efetuada pelo TCU.
*Data da ciência da notificação ou citação pelos responsáveis ou de publicação do edital no DOU.

	II - por qualquer ato inequívoco, que importe apuração do fato;
* procedimento que evidencie a apuração dos fatos irregulares, com o objetivo quantificar o dano e identificar possíveis responsáveis.
	 (i) relatório de sindicância ou PAD;
 (ii) relatório de apuração de irregularidades referente ao processo administrativo prévio à instauração da TCE;
 (iii) relatórios de fiscalização, pareceres, despachos, informações e memorandos relacionados à apuração dos fatos irregulares;
 (iv) relatório do tomador de contas;
 (v) relatório do controle interno; 
 (vi) termo de instauração ou designação de instauração da TCE;
 (vii) autuação da TCE no TCU; entre outras causas.
*Há quem inclua nesse grupo diligências que comprovam providências do responsável sobre as irregularidades investigadas.

	III - pela decisão condenatória recorrível.
	 (i) Verifica-se apenas no âmbito do TCU com a data da prolação do acórdão condenatório recorrível.

	IV - por qualquer ato inequívoco que importe em manifestação expressa de tentativa de solução conciliatória no âmbito interno da administração pública federal.
	 (i) pedido de parcelamento;
 (ii) pagamento parcial do débito;
 (iii) qualquer manifestação do responsável que demonstre claramente a sua intenção de recolher o débito.

	Bem se vê, portanto, que haveria uma multiplicidade de causas de interrupção da prescrição, conforme se depreende do art. 2º da Lei 9.873/1999. Tal exegese encontra respaldo em precedentes do STF, a exemplo do que se decidiu no julgamento do MS 36.067 (Rel. Min. Ricardo Lewandowski) , com destaque para trecho do voto em que o Relator reconhece cinco causas de interrupção da prescrição, in verbis:
 (...) Assim, faz-se necessário levar em consideração que, apesar de os fatos objeto da apuração conduzida pela Corte de Contas remontarem aos anos de 1999 e 2000, período no qual o impetrante era Secretário de Saúde municipal, o Tribunal de Contas da União deu prosseguimento à tomada de contas especial por ter constatado a ocorrência de 5 causas interruptivas da prescrição, a saber: a) relatório de auditoria em conjunto realizada pelo Denasus e pela Secretaria Federal de Controle, lavrado em 06/07/2001, sendo este, certamente, um ato inequívoco que importou a apuração do fato (art. 2º, II, da Lei n. 9.873/1999) ; b) instauração de Tomada de Contas Especial pelo FNS, ocorrida em 05/10/2005, sendo este também, certamente, um ato inequívoco que importou a apuração do fato  (art. 2º, II, da Lei n. 9.873/1999) ; c) a autuação da presente Tomada de Contas Especial no âmbito do Tribunal de Contas da União, ocorrida em 12/08/2008, sendo este também, certamente, um ato inequívoco que importou a apuração do fato  (art. 2º, II, da Lei n. 9.873/1999) ; d) o ato que ordenou a citação do responsável, ora impetrante, ocorrida em 12/07/2010 (art. 2º, I, da Lei n. 9.873/1999) ; e) o exercício do poder punitivo ocorrido em 20/06/2012, data da prolação do Acórdão 1563/2012-TCU-Plenário (art. 2º, III, da Lei n. 9.873/1999) .
	No caso concreto, tendo como parâmetro a tese firmada pelo STF, no RE 636.886, no sentido de que ambas pretensões do TCU (sancionatória e ressarcitória) sujeitam-se ao prazo prescricional de 5 anos previsto na Lei 9.873/1999, considerando, ainda, o sistema prescricional descrito na citada lei, inclusive as causas de suspensão e de interrupção da prescrição, temos os seguintes eventos processuais que importaram na apuração dos fatos (art. 2º, II, da Lei n. 9.873/1999) :
a)	Prazo para apresentação da prestação de contas em 30/7/2013 (item 3) 
b)	Diligência para complementação da prestação de contas em 23/9/2013 (peça 24) 
c)	Despacho informando o descumprimento do objeto em 22/3/2016 (peça 27) 
d)	Diligência para complementação da prestação de contas em 27/8/2018 (peça 28) 
e)		Relatório de Tomada de Contas Especial 2095/2019, de 21/8/2019, reprovando a prestação de contas (peça 53) ;
h) 	Citação dos responsáveis pelo TCU em 30/11 e 1/12/2020 (peças 72 a 75) .
	Analisando-se a sequência de eventos processuais enumerados no item anterior, os quais teriam o condão de interromper a prescrição da ação punitiva desta Corte no entender do STF, observa-se que não transcorreu o prazo prescricional de 5 (cinco) anos entre cada evento processual e o seguinte. Portanto, mesmo levando-se em consideração o entendimento do STF, não teria ocorrido a prescrição da pretensão sancionatória e ressarcitória a cargo do TCU.
A despeito da verificação da ocorrência das prescrições das pretensões punitiva e ressarcitória, fundadas no entendimento do STF e com base na Lei 9.873/1999, o assunto ainda não se encontra pacificado no âmbito do TCU, conforme evidenciado no voto do recente Acórdão 405/2021-TCU-Plenário, Rel. Min. Bruno Dantas (grifamos) :
No que concerne às questões preliminares alegadas pelos recorrentes, acolho integralmente as análises efetivadas pela Serur. Foram enfrentadas e afastadas com propriedade cada um dos argumentos apresentados pelos recorrentes, razão pela qual incorporo seus fundamentos às minhas razões de decidir, sem prejuízo das seguintes considerações acerca do instituto da prescrição nos processos que tramitam nesta Corte de Contas.
Sobre a prescrição da pretensão ressarcitória, sabe-se que há tempos este Tribunal, baseado em precedentes do STF e na interpretação do art. 37, § 5º, da Constituição Federal de 1988, tem adotado o entendimento, consolidado na súmula 282, de que "as ações de ressarcimento movidas pelo Estado contra os agentes causadores de danos ao erário são imprescritíveis".
Ocorre que o Supremo Tribunal Federal (STF) , ao julgar o Recurso Extraordinário 636.886/AL, fixou, com repercussão geral, o seguinte enunciado para o Tema 899: "É prescritível a pretensão de ressarcimento ao erário fundada em decisão de Tribunal de Contas".
Entendo que esse julgado do STF pode vir a ensejar a revisão da jurisprudência deste Tribunal.
No entanto, reconheço que, nos moldes em que foi fixada a tese da Suprema Corte, existem muitas dúvidas e lacunas a serem sanadas, que tornam extremamente difícil a sua imediata aplicação, de forma genérica e abrangente, aos processos que tramitam neste Tribunal. Dada a ausência de lei específica, não há prazo prescricional estabelecido - em lei ou mesmo pela Suprema Corte - para a atuação do TCU na apuração de dano ao erário, bem como sobre como se daria o início da contagem e as interrupções desse prazo.
Ademais, embora o verbete já tenha sido publicado, a decisão ainda é passível de impugnação mediante Embargos de Declaração, possibilitando o esclarecimento dessas questões ou mesmo a modulação de efeitos, com impacto nos processos em curso.
Até que sobrevenham todos esses esclarecimentos e definições, embora desejável, não é possível a imediata aplicação, com a devida segurança, da tese fixada pelo STF no âmbito do TCU. Por outro lado, não se pode deixar de dar encaminhamento aos incontáveis processos que tangenciam essa discussão neste Tribunal.
Dessa forma, tenho me curvado à compreensão dos meus pares pela manutenção, por ora, do entendimento que há anos vem sendo adotado pelo TCU e pelo próprio STF, no sentido de considerar imprescritíveis as ações de ressarcimento ao erário.
A controvérsia também se verifica no entendimento acerca do prazo quinquenal para a prescrição da pretensão punitiva desta Corte, nos termos do art. 1º da Lei 9.873/1999, adotado pelo Supremo Tribunal Federal no julgamento do MS 32.201. Todavia, por não existir decisão definitiva sobre este assunto, o TCU tem mantido, em seus julgados, a jurisprudência firmada por meio do Acórdão 1441/2016-TCU-Plenário.
Não se trata, cabe registrar, de desrespeito ou ignorância ao entendimento adotado pela Suprema Corte, tampouco de se fixar qualquer jurisprudência sobre a sua abrangência neste momento. Apenas entendo que, considerando a indefinição e a possiblidade de modulação da decisão, não seria produtivo, e causaria enorme incerteza, se este Tribunal revisse sua atuação e logo depois a alterasse novamente
O entendimento atual pela imprescritibilidade das ações de ressarcimento ainda é o prevalecente, conforme tratado nos recentes Acórdão 341/2021-TCU-Plenário e da relatoria do Min. Benjamin Zymler e Acórdão 3047/2021-TCU-Segunda Câmara e da relatoria do Min. André de Carvalho, dentre outros. Portanto, não se acata a preliminar de prescrição quinquenal.
Quanto ao alegado cerceamento de defesa, ressalta-se que a falta ou defeito de notificação na fase interna da tomada de contas especial, momento em que ainda não há litígio ou acusação, mas mero procedimento de apuração e coleta de dados, não invalida os atos processuais posteriores, pois na fase externa da tomada de contas, que ocorre no Tribunal, é que se torna obrigatória a abertura do contraditório, com a citação dos responsáveis e a devida apreciação das alegações de defesa. Nesse sentido são os enunciados a seguir transcritos:
Acórdão 2875/2014-TCU-Plenário, Rel. Min. Benjamin Zymler
A ausência de contraditório e ampla defesa na fase interna da tomada de contas especial não viola o devido processo legal, sendo este respeitado quando, na fase externa, há oportunidade de defesa após a citação válida dos responsáveis.
Acórdão 1522/2016-TCU-Plenário, Rel. Min. Benjamin Zymler
No processo de tomada de contas especial, a instauração do contraditório, para fins de condenação por parte do TCU, ocorre na fase externa, por meio da regular citação pelo Tribunal, sendo irrelevante a ocorrência ou não de notificação anterior pelo órgão concedente. 
Acórdão 7006/2012-TCU-Segunda Câmara, Rel. Min. Ana Arraes
A ausência de notificação pelo concedente na fase interna da tomada de contas especial não representa cerceamento de defesa apta a influenciar o andamento regular do processo. A partir do momento em que se realiza a citação válida, na fase externa da TCE, ficam sanados eventuais problemas ocorridos na fase anterior.
Acórdão 653/2017-TCU-Segunda Câmara, Rel. Min. Augusto Nardes
A ausência de notificação do responsável na fase interna do processo de tomada de contas especial não implica vício, porquanto a fase interna constitui procedimento inquisitório de coleta de provas, assemelhado ao inquérito policial, e a fase externa, que se inicia com a autuação do processo no TCU, é que garante o direito à ampla defesa e ao contraditório. 
Acórdão 2308/2011-TCU-Segunda Câmara, Rel. Min. André de Carvalho
A garantia ao direito à ampla defesa e ao contraditório se dá, nos termos do devido processo legal, na fase externa da tomada de contas especial, que se inicia com a autuação do processo no TCU e finda com o julgamento. Eventual falha na notificação do responsável na fase interna da TCE não compromete o andamento regular do processo.
Acórdão 3487/2010-TCU-Primeira Câmara, Rel. Min. Walton Alencar Rodrigues
O momento próprio para a defesa é a fase externa da tomada de contas especial, que ocorre no âmbito dos tribunais de contas. É nessa fase que não devem deixar de serem observados os princípios constitucionais da ampla defesa e do contraditório, razão por que a ausência de notificação do responsável na fase interna da TCE não gera nulidade processual.
Acórdão 2704/2013-TCU-Primeira Câmara, Rel. Min. Augusto Sherman
A fase externa da tomada de contas especial, iniciada com a autuação do processo junto ao TCU, é a que garante o direito à ampla defesa e ao contraditório. A fase interna, que ocorre no órgão instaurador, constitui procedimento inquisitório de coleta de provas, assemelhado ao inquérito policial, razão por que não há nulidade processual pela falta de oportunidade de o responsável se pronunciar nesta etapa da TCE.
Dessa forma, à luz da jurisprudência do Tribunal acima demonstrada, e considerando válida a citação dos responsáveis, com seus comparecimentos aos autos e apresentação de alegações de defesa, oportunizou-se a estes o regular exercício do direito ao contraditório e à ampla defesa, não se acatando a preliminar suscitada.
Com relação à ilegitimidade passiva de Elisandra Assunção Nepomuceno e Maycon Marcondes, vieram aos autos cópia da segunda alteração contratual da proponente (peça 84) , onde consta que dela se afastaram em 2/5/2012. 
Na data do afastamento, o projeto cultural ainda estava em execução (22/12/2011 a 30/06/2013) , com pagamento de aproximadamente 46% dos valores captados, conforme demonstra a Relação de Pagamentos (peça 14) . Portanto, o afastamento ocorreu um ano antes da data limite de execução do projeto cultural. Importante registrar que não há nos autos documentos assinados por esses responsáveis, sendo que a maioria está assinada por Naiara Maria de Oliveira Cavalheiro, que incluem os recibos de mecenato e demonstrativos da prestação de contas (peças 7, 10, 13-16 e 20) .
Dessa forma, comprovado o afastamento dos responsáveis durante a execução do projeto e não havendo nos autos outros elementos que demonstrem condutas irregulares por eles praticadas em sua execução, resta configurada a ilegitimidade passiva, devendo ser excluídos da relação processual desta tomada de contas especial. 
Sobre as apresentações dos espetáculos, entendemos que a não indicação da quantidade realizada nas declarações das cidades relacionadas no item 17 pressupõe, necessariamente, a ocorrência de pelo menos uma apresentação, pois se nenhuma tivesse ocorrido, não haveria sentido na emissão dessas declarações. Dessa forma, assiste razão aos responsáveis quanto em considerar as declarações de execução do espetáculo nas cidades de Rochedo, Goiânia, Nossa Senhora do Livramento, Aracajú, Barra dos Coqueiros, Maceió e Caruaru, devendo ser computada uma apresentação em cada cidade.
Com relação às cidades de Caruaru, Barra dos Coqueiros e Aracajú, a despeito de as declarações não terem sido apresentadas em documentação à parte, mas com seus termos "colados" na peça de defesa, entendemos razoável acatar tais documentos como prova de realização dos espetáculos nessas cidades, nas quantidades informadas nas declarações e não apenas uma apresentação como indicado no item anterior.
Isto posto, o quadro final de apresentações devidamente confirmadas é o seguinte:
	Cidade
	Apresentações

		Previstas
	Realizadas

	Campo Grande
	2
	0

	Rochedo
	2
	1

	Goiânia
	2
	1

	Anápolis
	2
	0

	Cuiabá
	2
	0

	Nossa Sª. do Livramento
	2
	1

	Salvador
	4
	4

	Camaçari
	3
	2

	Aracaju
	4
	4

	Barra dos Coqueiro
	2
	2

	Maceió
	3
	1

	Marechal Deodoro
	4
	4

	Caruaru
	4
	4

	Recife
	3
	2

	Total
	39
	26

	Percentual executado
	66,67 %

De posse dos dados do quadro acima, com execução parcial de 66,67%, apresenta-se o novo cálculo do débito e suas parcelas:
	A - Valor aprovado para captação
	R$ 366.971,22

	B - Percentual executado
	66,67%

	C - Valor regularmente executado (A x 0,6667) 
	R$ 244.659,71

	D - Valor total captado
	R$ 300.000,00

	E - Valor do débito (D - C) 
	R$ 55.340,29

	Data de ocorrência
	Valor histórico

	30/3/2012
	R$ 25.340,29

	17/4/2012
	R$ 30.000,00

	Total
	R$ 55.340,29

Com relação à necessidade de prévia demonstração de falta ou desvio de aplicação das verbas públicas para a condenação, informa-se que o ônus de provar a regular aplicação dos recursos captados cabe ao responsável por seu gerenciamento, por expresso mandamento legal e constitucional (Acórdão 742/2010-TCU-Segunda Câmara, Rel. Min. Raimundo Carreiro, Acórdão 4869/2010-TCU-Primeira Câmara, Rel. Min. Marcos Bemquerer, Acórdão 95/2013-TCU-Plenário, Rel. Min. Walton Alencar) . Nesse sentido, para sua condenação em débito, basta que seja demonstrado que o dano ao erário decorre de culpa ou dolo do responsável pela aplicação dos recursos.
No caso específico desses autos, agiram os responsáveis com culpa ao apresentarem de forma incompleta a documentação relativa à prestação de contas dos recursos captados, deixando de comprovar a realização de parte das espetáculos previstos, resultando desta conduta dano ao erário.
Quanto à solicitação de prazo de noventa dias para complementarem a defesa com novas declarações de realização de espetáculos, de 16/12/2020, passados mais de cinco meses não houve o ingresso de novos elementos nos autos, razão pela qual já se exauriu o prazo solicitado sem que houvesse nova manifestação dos responsáveis.
Conclusão: analisados os argumentos apresentados, não se acatam as preliminares de prescrição quinquenal e cerceamento de defesa. Com relação aos responsáveis Elisandra Assunção Nepomuceno e Maycon Marcondes acatam-se os argumentos de ilegitimidade passiva, devendo ser excluídos da relação processual desta TCE.
Quanto ao mérito, restou demonstrada a execução de espetáculos em cidades não consideradas pelo MinC e na instrução inicial (peça 60) , resultando em uma execução parcial de 66,67%. Nesse sentido, as alegações de defesa devem ser parcialmente acatadas, com redução do valor do débito, na forma indicada no item 45.
Prescrição da Pretensão Punitiva 
Vale ressaltar que a pretensão punitiva do TCU, conforme Acórdão 1441/2016-TCU-Plenário, Relator Min. Benjamin Zymler, que uniformizou a jurisprudência acerca dessa questão, subordina-se ao prazo geral de prescrição indicado no art. 205 do Código Civil, que é de dez anos, contado da data de ocorrência da irregularidade sancionada, nos termos do art. 189 do Código Civil, sendo este prazo interrompido pelo ato que ordenar a citação, a audiência ou a oitiva dos responsáveis.
No caso em exame, não ocorreu a prescrição, uma vez que a data limite para a prestação de contas ocorreu em 30/7/2013 (item 3) , e o ato de ordenação da citação ocorreu em 17/11/2020 (peça 63) .
CONCLUSÃO
	Em função da análise realizada por meio do exame técnico, constatou-se que as alegações de defesa apresentadas conjuntamente pelos responsáveis não foram suficientes para elidir integralmente as irregularidades, devendo ser acatadas parcialmente, com redução do débito atribuído na citação e exclusão da relação processual desta TCE de Elisandra Assunção Nepomuceno e Maycon Marcondes.
Vale ressaltar que não ocorreu a prescrição da pretensão punitiva, conforme análise já realizada.  
Registre-se que inexistem nos autos elementos que demonstrem a boa-fé dos responsáveis ou a ocorrência de outras excludentes de ilicitude, punibilidade ou culpabilidade. Desse modo, suas contas devem, desde logo, ser julgadas irregulares, nos termos do art. 202, § 6º, do Regimento Interno do TCU, condenando-os ao débito, aplicando-lhes ainda a multa prevista no art. 57, da Lei 8.443/1992.
PROPOSTA DE ENCAMINHAMENTO
Diante do exposto, submetem-se os autos à consideração superior, propondo-se a adoção das seguintes medidas:
a)	excluir da relação processual desta tomada de contas especial Elisandra Assunção Nepomuceno (CPF: XXX.317.920-XX) e Maycon Marcondes (CPF: XXX.265.920-XX) ;
b)	acatar parcialmente as alegações de defesa de Cavalheiro & Oliveira Ltda. (CNPJ: 07.377.830/0001-81) e Naiara Maria de Oliveira Cavalheiro (CPF: XXX.325.290-XX) ; 
c)	com fundamento nos arts. 1º, inciso I, 16, inciso III, alínea "c", da Lei 8.443/1992 c/c os arts. 19 e 23, inciso III, da mesma Lei, e com arts. 1º, inciso I; 209, inciso III; 210 e 214, inciso III, do Regimento Interno, julgar irregulares as contas de Cavalheiro & Oliveira Ltda. (CNPJ: 07.377.830/0001-81) e Naiara Maria de Oliveira Cavalheiro (CPF: XXX.325.290-XX) , e condená-los solidariamente ao pagamento das quantias a seguir especificadas, com a fixação do prazo de quinze dias, a contar da notificação, para comprovarem, perante o Tribunal (art. 214, inciso III, alínea "a", do Regimento Interno) , o recolhimento da dívida aos cofres do Fundo Nacional de Cultura, atualizada monetariamente e acrescida dos juros de mora, calculados a partir das datas discriminadas, até a data do recolhimento, na forma prevista na legislação em vigor.
	VALOR ORIGINAL (R$) 
	DATA DA OCORRÊNCIA

	R$ 25.340,29
	30/3/2012

	R$ 30.000,00
	17/4/2012

d)	aplicar individualmente aos responsáveis Cavalheiro & Oliveira Ltda. (CNPJ: 07.377.830/0001-81) e Naiara Maria de Oliveira Cavalheiro (CPF: XXX.325.290-XX) , a multa prevista no art. 57, da Lei 8.443/1992, c/c o art. 267, do Regimento Interno do TCU, fixando-lhes o prazo de 15 (quinze) dias, a contar da notificação, para que comprovem, perante o Tribunal (art. 214, III, alínea "a", do Regimento Interno do TCU) , o recolhimento da dívida aos cofres do Tesouro Nacional, atualizada monetariamente desde a data do acórdão que vier a ser proferido por este Tribunal até a do efetivo recolhimento, se pagas após o vencimento, na forma da legislação em vigor;
e) 	autorizar, desde logo, nos termos do art. 28, inciso II, da Lei 8.443/1992, a cobrança judicial da dívida caso não atendida a notificação;
f)	autorizar também, desde logo, se requerido, com fundamento no art. 26 da Lei 8.443, de 1992 c/c o art. 217, §§ 1º e 2º do Regimento Interno do TCU, o parcelamento da dívida em até 36 parcelas, incidindo, sobre cada parcela, corrigida monetariamente, os correspondentes acréscimos legais fixando-lhes o prazo de quinze dias, a contar do recebimento da notificação, para comprovarem perante o Tribunal o recolhimento da primeira parcela, e de trinta dias, a contar da parcela anterior, para comprovarem os recolhimentos das demais parcelas, devendo incidir sobre cada valor mensal, atualizado monetariamente, os juros de mora devidos, no caso do débito, na forma prevista na legislação em vigor, alertando os responsáveis que a falta de comprovação do recolhimento de qualquer parcela importará no vencimento antecipado do saldo devedor, nos termos do art. 217 do Regimento Interno deste Tribunal;
g)		enviar cópia do Acórdão que vier a ser proferido à Secretaria Especial de Cultura e aos responsáveis, para ciência, bem como à Procuradoria da República no Estado do Rio Grande do Sul, nos termos do § 3º do art. 16 da Lei 8.443/1992, c/c o § 7º do art. 209 do Regimento Interno do TCU, para adoção das medidas cabíveis;
g)	informar à Procuradoria da República no Estado do Rio Grande do Sul, à Secretaria Especial de Cultura e aos responsáveis, que a presente deliberação, acompanhada do Relatório e do Voto que a fundamenta, está disponível para a consulta no endereço www.tcu.gov.br/acordaos, além de esclarecer que, caso requerido, o TCU poderá fornecer sem custos as correspondentes cópias, de forma impressa; e
h)	informar à Procuradoria da República no Estado do Rio Grande do Sul que, nos termos do parágrafo único do art. 62 da Resolução TCU 259/2014, os procuradores e membros do Ministério Público credenciados nesta Corte podem acessar os presentes autos de forma eletrônica e automática, ressalvados apenas os casos de eventuais peças classificadas como sigilosas, as quais requerem solicitação formal."
9.	O Ministério Público junto ao TCU assim se manifestou:
"À vista dos elementos contidos nos autos, manifestamo-nos, no essencial, de acordo com a proposta uníssona da Secex-TCE (peças 85 a 87) .
Com relevo, chamamos atenção para o fato de que, mesmo à luz de Lei 9.873/1999, o auditor instrutor relacionou eventos processuais (item 33) que atestam não ter ocorrido a prescrição da pretensão punitiva alegada pelos responsáveis que suscitaram o entendimento constante no RE 636.886 (Tema 899 da repercussão geral) . 
Quanto aos responsáveis, concordamos com o afastamento de Elisandra Assunção Nepomuceno e Maycon Marcondes do processo em razão da inexistência de documentos que associem eles à execução dos valores e por terem saído da entidade (2/5/2012) antes do término do prazo de conclusão do projeto cultural (30/6/2013) .
Por fim, sobre o mérito, endossamos a proposta de reconhecer a execução de 66,67% do projeto, restando dano a ser reparado de R$ 55.340,29, na forma do item "c" da proposta de encaminhamento."
É o relatório.

8.1. Aline Godoy de Oliveira Dall Agnol (OAB/RS 88.097), representando Cavalheiro & Oliveira Ltda., Elisandra Assunção Nepomuceno, Maycon Marcondes e Naiara Maria de Oliveira Cavalheiro.

Procurador Marinus Eduardo De Vries Marsico.

RECURSOS CAPTADOS PARA A REALIZAÇÃO DE PROJETO CULTURAL. NÃO COMPROVAÇÃO DE PARTE DOS RECURSOS CAPTADOS. IRREGULARIDADE DAS CONTAS. DÉBITO. MULTA.

TOMADA DE CONTAS ESPECIAL (TCE)

Secretaria de Controle Externo de Tomada de Contas Especial (SecexTCE).

Trata-se de tomada de contas especial instaurada em vista de irregularidades na prestação de contas de recursos captados por Cavalheiro & Oliveira Ltda., por força do art. 3º, inciso II, alínea "c", da Lei 8.313/1991, que institui o Programa Nacional de Apoio à Cultura (Pronac) (peça 3, p. 1) .
2.	Foi autorizada a captação do valor de apoio no total de R$ 366.971,22, com prazo para execução dos recursos de 22/12/2011 a 30/06/2013, recaindo o prazo para prestação de contas em 30/7/2013 (Pronac 09-5647) .
3.	O objeto da captação foi assim descrito: "levar a peça de teatro ARI AREIA numa turnê em 14 cidades da região centro oeste e nordeste, realizando 35 espetáculos, sendo que três espetáculos nas capitais e dois espetáculos em cada cidade. Atingir um público 20.000 pessoas".
4.	A empresa proponente captou recursos no montante de R$ 300.000,00, conforme extratos bancários (peça 18) .
5.	Ao analisar a prestação de contas apresentada sob o aspecto físico, o órgão repassador efetuou a seguinte análise em relação aos espetáculos apresentados:
	Cidade
	Número de apresentações informada pelo proponente
	Número de apresentações comprovadas
	Documento comprobatório

	Campo Grande / MS
	2
	0
	Não há documento comprobatório.

	Rochedo / MS
	2
	0
	Declaração inserta à peça 26, p. 13, não informa a quantidade de apresentações.

	Goiânia / GO
	2
	0
	Declaração inserta à peça 26, p. 8, não informa a quantidade de apresentações.

	Anápolis / GO
	2
	0
	Não há documento comprobatório.

	Cuiabá /MT
	2
	0
	Não há documento comprobatório.

	Nossa Senhora do Livramento
	2
	0
	Declaração inserta à peça 26, p. 8, não informa a quantidade de apresentações

	Salvador / BA
	4
	4
	Contrato de Parceria à peça 26, p. 6-7; fotos do banner em frente ao teatro.

	Camaçari / BA
	3
	2
	Declaração inserta à peça 23, p. 1; fotos de crianças com uniforme do CTSC - Centro Social do Trabalho e Cidadania.

	Aracaju / SE
	4
	0
	Declaração inserta à peça 26, p. 4, não informa a quantidade de apresentações

	Barra dos Coqueiro / SE
	2
	0
	Declaração inserta à peça 26, p. 5, não informa a quantidade de apresentações

	Maceió / AL
	3
	0
	Declaração inserta à peça 26, p. 12, não informa a quantidade de apresentações

	Marechal Deodoro / AL
	4
	4
	Declaração inserta à peça 26, p. 11.

	Caruaru / PE
	4
	0
	Declaração inserta à peça 26, p. 10 não, informa a quantidade de apresentações.

	Recife / PE
	3
	2
	Declaração inserta à peça 26, p. 14; fotos de crianças com uniforme da Prefeitura de Recife.

6.	Verificou-se, pois, que foram realizadas 12 das 35 apresentações pactuadas, equivalentes a 34,28% do previsto. Assim, considerando que não houve questionamentos sob o aspecto financeiro, apontou-se débito no montante de 65,71% dos recursos captados, quais sejam R$ 197.142,86.
7.	Foi então promovida a citação solidária da empresa Cavalheiro & Oliveira Ltda. e seus dirigentes: Elisandra Assunção Nepomuceno, Maycon Marcondes e Naiara Maria de Oliveira Cavalheiro.
II
8.	Os responsáveis argumentam, em síntese, que (peça 78) :
	- ocorreu a prescrição ressarcitória; 
	- são nulas as notificações promovidas pelo órgão concedente na fase interna da tomada de contas especial;
	- a sra. Elisandra Assunção Nepomuceno retirou-se da sociedade em 2/5/2012, não devendo ser responsabilizada pelos atos questionados;
	- em relação às cidades em que a declaração menciona a existência de apresentação sem mencionar a sua quantidade, deve-se considerar ao menos uma das apresentações propostas;
	- o grande lapso temporal transcorrido impediu a obtenção de outras declarações atestando a realização dos eventos.
9.	Tanto a unidade técnica quanto o Ministério Público junto ao TCU entenderam que as alegações devem prosperar parcialmente, de forma a ser reduzido o débito imputado. Outrossim, caberia a exclusão do feito dos srs. Elisandra Assunção Nepomuceno e Maycon Marcondes.
10.	Quanto aos demais responsáveis (Cavalheiro & Oliveira Ltda. e sra. Naiara Maria de Oliveira Cavalheiro) , foi proposto julgar as suas contas irregulares com a condenação em débito pelos valores não justificados, além de ser aplicada, individualmente, a sanção prevista no art. 57 da Lei 8.443/1992.
III
11.	Em relação ao argumento acerca da ocorrência dos prazos prescricionais ou decadenciais, insta analisar a questão sob dois aspectos: pretensão punitiva e ações de ressarcimento.
12.	Quanto à primeira, mediante o Acórdão 1441/2016-TCU-Plenário, proferido em incidente de uniformização de jurisprudência, restou assente que a prescrição punitiva do TCU subordina-se ao prazo geral de prescrição disposto no Código Civil: dez anos. Essa prescrição é contada a partir da data da ocorrência da irregularidade e é interrompida pelo ato que ordenar a citação, a audiência ou a oitiva da parte. Ou seja, como os fatos impugnados aconteceram no exercício de 2012 e as oitivas foram autorizadas em 17/11/2020, não há que falar na ocorrência de tal espécie de prescrição.
13.	Em relação ao ressarcimento, a jurisprudência da Corte de Contas, fundamentada no art. 37, § 5º, da Constituição Federal, na jurisprudência do Supremo Tribunal Federal (v.g. Mandado de Segurança 26.210-9/DF) e consolidada na Súmula 282 do TCU, aduz, até o presente momento, que as ações de ressarcimento movidas pelo Estado contra os agentes causadores de danos ao erário são imprescritíveis.
14.	Mesmo que se entenda de forma diversa, o que digo apenas por argumentar, caberia analisar a prescrição, tanto ressarcitória quanto punitiva, sob dois diplomas legais.
15.	O primeiro seria considerando os parâmetros do Código Civil, pelos quais, conforme já exposto, não teria ocorrido a prescrição.
16.	O segundo seria de acordo com a Lei 9.873/1999, a qual assim estabelece a respeito:
"Art. 1º Prescreve em cinco anos a ação punitiva da Administração Pública Federal, direta e indireta, no exercício do poder de polícia, objetivando apurar infração à legislação em vigor, contados da data da prática do ato ou, no caso de infração permanente ou continuada, do dia em que tiver cessado.
§ 1º Incide a prescrição no procedimento administrativo paralisado por mais de três anos, pendente de julgamento ou despacho, cujos autos serão arquivados de ofício ou mediante requerimento da parte interessada, sem prejuízo da apuração da responsabilidade funcional decorrente da paralisação, se for o caso.
Art. 2º Interrompe-se a prescrição da ação punitiva: 
I - pela notificação ou citação do indiciado ou acusado, inclusive por meio de edital;
II - por qualquer ato inequívoco, que importe apuração do fato;
III - pela decisão condenatória recorrível.
IV - por qualquer ato inequívoco que importe em manifestação expressa de tentativa de solução conciliatória no âmbito interno da administração pública federal."  (grifou-se) 
17.	No caso em tela, os pagamentos inquinados ocorreram no exercício de 2012.
18.	Em 23/9/2013, houve diligência para complementação da prestação de contas (peça 24) , hipótese prevista no inciso II do art. 2º da Lei 9.873/1999.
19.	Em 22/3/2016, houve despacho informando o descumprimento do objeto (peça 27) , hipótese prevista no inciso II do art. 2º da Lei 9.873/1999.
20.	Em 27/8/2018, foi efetuado o relatório de tomada de contas especial (peça 53) , hipótese prevista no inciso II do art. 2º da Lei 9.873/1999.
21.	Em 30/11/2020 ocorreu a citação dos responsáveis (peças 72 a 75) , hipótese prevista no inciso I do art. 2º da Lei 9.873/1999.
22.	Desse histórico processual, verifico que não se ultrapassa o prazo de cinco anos entre as datas dos fatos e os atos inequívocos de apuração efetivados por parte da administração pública e desta Corte de Contas. Tampouco o processo ficou paralisado por mais de três anos, pendente de julgamento ou despacho.
23.	Assim, não vislumbro a incidência de efeitos prescricionais sobre os fatos aqui tratados e tampouco vislumbro que o transcurso de tempo seja argumento hábil a justificar a ausência de comprovantes relativos à realização de parte dos eventos programados.
IV
24.	Quanto ao argumento de que houve falhas nas notificações realizadas na fase interna desta tomada de contas especial, registro que a ausência de contraditório e ampla defesa na fase interna da tomada de contas especial não viola o devido processo legal, sendo este respeitado quando, na fase externa, há oportunidade de defesa após a citação válida dos responsáveis (por exemplo, Acórdão 2875/2014-TCU-Plenário) .
25.	Com relação à ilegitimidade passiva dos srs. Elisandra Assunção Nepomuceno e Maycon Marcondes, a cópia da segunda alteração contratual da empresa proponente demonstra que eles se afastaram da sociedade em 2/5/2012 (peça 84) .
26.	Nessa data, o projeto cultural ainda estava em execução (22/12/2011 a 30/06/2013) , com pagamento de aproximadamente 46% dos valores captados, conforme demonstra a Relação de Pagamentos (peça 14) . 
27.	Outrossim, como bem apontado pela unidade técnica, não há nos autos documentos assinados por esses responsáveis, sendo que a maioria está assinada pela sra. Naiara Maria de Oliveira Cavalheiro, que inclui os recibos de mecenato e demonstrativos da prestação de contas (peças 7, 10, 13-16 e 20) .
28.	Dessa forma, acompanho os pareceres precedentes no sentido de que esses responsáveis devem ser excluídos da relação processual desta tomada de contas especial. 
V
29.	Quanto à execução do objeto, foi demonstrada a realização de 26 apresentações das 39 previstas, representando 66,67% do total. De forma que resta apurado o débito de R$ 55.340,29, correspondente a 33,37% do total captado.
VI
30.	A jurisprudência do TCU é firme no tocante à responsabilidade daqueles que se comprometem pela regular aplicação dos recursos federais sob sua gestão. Nesse passo, todo aquele que utiliza ou gerencia recursos públicos, por obrigação constitucional e legal, submete-se ao dever de demonstrar o correto emprego dos valores federais, nos termos dos arts. 70, parágrafo único, e 37, caput, da Constituição de 1988 e do art. 93 do Decreto-Lei 200, de 25 de fevereiro de 1967.
31.	Em outras palavras, compete ao responsável demonstrar a correta utilização dos recursos públicos que lhe foram confiados, o que não ocorreu no presente caso ante a ausência de documentação que demonstre o destino dado a parte dos recursos.
32.	Dessa forma, em face da ausência de elementos capazes de demonstrar nos autos a boa e regular aplicação dos recursos em questão e de permitir a conclusão pela boa-fé, alinho-me ao encaminhamento sugerido pela unidade técnica e endossado pelo Parquet especializado, no sentido de julgar irregulares as presentes contas com a condenação do responsável pelo valor impugnado.
33.	Por fim, tendo em vista a reprovabilidade da conduta do responsável, que deixou de comprovar a regular aplicação dos recursos públicos federais recebidos, infringindo dever legal e constitucional, bem como a magnitude do dano causado, deve ser aplicada, individualmente, a multa prevista no artigo 57 da Lei 8.443/1992, no valor de R$ 9.000,00 (equivalente a cerca de 10% do valor atualizado do débito) .
VII
Diante do exposto, acolho o parecer da unidade técnica e a manifestação do Ministério Público junto ao TCU, os quais incorporo como razões de decidir, e voto por que o Tribunal adote o acórdão que ora submeto à deliberação deste Colegiado.
TCU, Sala das Sessões, em 6 de julho de 2021.
BENJAMIN ZYMLER 
Relator